臺灣高雄地方法院刑事判決　　　　　　 96年度易緝字第124號
公　訴　人　臺灣高雄地方法院檢察署檢察官
被　　　告　甲○○
　　　　　　　　　　現於臺灣高雄第二監獄
上列被告因竊盜等案件，經檢察官提起公訴 (90年度偵字第9249
號)， 本院判決如下：
    主  文
甲○○行使變造特種文書，足以生損害於公眾及他人，處有期徒
刑肆月，如易科罰金，以銀元佰元即新臺幣玖佰元折算壹日。
減為有期徒刑貳月，如易科罰金，以銀元佰元即新臺幣玖佰元
折算壹日。扣案之變造「高雄市營業小客車駕駛人執業登記證」
 (證號：070610，使用人：乙○○)壹張，沒收之。
被訴竊盜部分，無罪。
    事  實
一、甲○○於89年12月間某日 (12月9 日之後)， 在高雄市某處
    ，向友人丙○○借用其向呂三朋租用之車牌號碼ＺＤ- ０１
    ２號營業小客車，對外營業使用。嗣於90年3 月間某日，甲○○在上開營業小客車內拾獲高雄市監理處所製發之高雄市
    營業小客車駕駛人執業登記證 (證號：070610，使用人：乙○○)， 因甲○○思及其有案為警通緝中，為免遭警查獲，
    竟基於行使變造特種文書之犯意，將上開駕駛人執業登記證
    上之相片，換貼為自己之相片而變造之，再將該變造之執業
    登記證放置於該營業小客車內行使之，足以生損害於乙○○
    本人及高雄市監理處對營業小客車管理之正確性 (無證據證
    明甲○○侵占上開駕駛人執業登記證)。 嗣於90年4 月15日
    凌晨2 時許，在高雄縣鳳山市○○路與維新路口為警查獲，
    並扣得上述變造之駕駛人執業登記證1 張，始悉上情。
二、案經高雄市政府警察局鼓山分局移送臺灣高雄地方法院檢察
    署檢察官偵查起訴。
    理  由
壹、有罪部分：
一、上開犯罪事實，業據被告甲○○於警詢、偵查及本院審理中
    坦承不諱，核與證人丙○○、呂三朋於本院90年6 月19日審
    理時之證述情節相符。此外，復有前揭變造後之駕駛人執業
    登記證1 張扣案為憑，足見被告之上開自白應與事實相符。
    本件事證明確，被告犯行堪予認定。
二、按，刑法於94年1 月7 日修正，同年2 月2 日公布，並於95
    年7 月1 日施行，而新修正刑法第2 條第1 項之規定，係規
    範行為後法律變更所生新舊法律比較適用之準據法，於新法
    施行後，應適用新法第2 條第1 項之規定，為「從舊從輕」
    之比較。且比較時應就罪刑有關之共犯、未遂犯、想像競合
    犯、牽連犯、連續犯、結合犯，以及累犯加重、自首減輕暨
    其他法定加減原因 (如身分加減)與 加減例等一切情形，綜
    其全部罪刑之結果而為比較，再適用有利於行為人之法律處
    斷 (最高法院85年度台上字第757 號判決要旨、最高法院95
    年5 月23日95年第8 次刑事庭會議決議參照)。 茲比較新、
    舊法如下：
  (一)被告行為時，刑法第212 條所定之法定本刑，其中關於罰金
    之最低額度，依刑法第33條第5 款規定：罰金：一元以上。
    另依現行法規所定貨幣單位折算新臺幣條例第2 條之規定，
    折算為新臺幣後，為三元以上。而被告行為後，94年1 月7
    日修正，同年2 月2 日公布，並於95年7 月1 日施行之刑法
    第33條第5 款規定：罰金，新臺幣一千元以上，以百元計算
    之。比較新、舊法之結果，95年7 月1 日修正前之刑法第
    212 條之法定刑，就罰金部分，其最低度為新臺幣三元，而
    95年7 月1 日修正後之刑法第212 條之法定刑，就罰金部分
    ，其最低度為新臺幣一千元，以修正前之刑法第33條第5款
    之規定較有利於被告。
  (二)被告行為時之刑法第41條第1 項前段規定：「犯最重本刑為
    5 年以下有期徒刑以下之刑之罪，而受6 個月以下有期徒刑
    或拘役之宣告，因身體、教育、職業、家庭之關係或其他正
    當事由，執行顯有困難者，得以1 元以上3 元以下折算1 日
    ，易科罰金。」，另依現行法規所定貨幣單位折算新臺幣條
    例第2 條規定，現行法規所定金額之貨幣為圓、銀元或元者
    ，以新臺幣元之3 倍計算，及依修正前罰金罰鍰提高標準條
    例第2 條（現已刪除）規定，依刑法第41條易科罰金者，就
    其原定數額提高為100 倍折算1 日，故被告行為時之易科罰
    金折算標準，得以銀元100 元以上300 元以下折算1 日，經
    折算為新臺幣後，應以新臺幣300 元以上900 元以下折算1
    日。惟95年7 月1 日修正公布施行之刑法第41條第1 項前段
    則規定：「犯最重本刑為5 年以下有期徒刑以下之刑之罪，
    而受6 個月以下有期徒刑或拘役之宣告者，得以新臺幣1000
    元、2000元或3000元折算1 日，易科罰金。」比較修正前後
    之易科罰金折算標準，以95年7 月1 日修正公布施行前之規
    定，較有利於被告。
  (三)綜合上述，就本案而言，比較新、舊法之結果，仍以被告行
    為時之刑法規定較有利於行為人，自應依刑法第2 條第1 項
    前段規定，一體適用修正前之刑法第33條第5 款、41條第1
    項前段之規定。
  (四)又按，「行為後法律有變更者，適用行為時之法律。但行為
    後之法律有利於行為人者，適用最有利於行為人之法律。」
    此為刑法第2 條第1 項揭示之法律變更從舊從輕原則，規範
    目的在於避免惡化行為人之法律地位，致其受行為時無法預
    見之刑罰處罰，故該條文「法律」之解釋限於「刑罰法律」
    （釋字第103 號解釋、最高法院51年台非字第76號判例參照
    ），循此意旨，則該條文之「變更」當限於「影響整體刑罰
    權規範內容利或不利」之變更（最高法院85年度台上字第
    105 號判決參照），始合其規範目的，且限於裁判時與行為
    時所應適用之同一法律（條）之法定刑已有所變更之情形，
    若非同一法律，且不影響刑罰權利或不利變更時，則僅生擇
    一適用之問題，並無從輕原則之適用（最高法院89年度台上
    字第1373號判決參照）。查被告行為時，刑法第212 條之法
    定本刑，其中關於罰金部分，依罰金罰鍰提高標準條例第1
    條前段規定，就其原定數額提高為10倍 (中華民國72年7 月
    27日司法院、行政院令發布，並自72年8 月1 日起施行：「
    依戡亂時期罰金罰鍰提高標準條例 (80年5 月6 日修正名稱
    為罰金罰鍰提高標準條例)第1條前段及第3 條規定將刑法定
    有罰金各條之罰金數額，均提高為10倍)。 及依現行法規所
    定貨幣單位折算新臺幣條例第2 條規定，以新臺幣元之3 倍
    計算，換言之，被告行為時之刑法第212 條之法定本刑，就
    罰金部分，經折算為新臺幣後，為原定罰金數額之30倍；而
    被告行為後，依95年6 月14日公布之刑法施行法第1 條之1
    規定，中華民國94年1 月7 日刑法修正施行後，刑法分則編
    所定罰金之貨幣單位為新臺幣 (第1 項)。94 年1 月7 日刑
    法修正時，刑法分則編未修正之條文定有罰金者，自94年1
    月7日 刑法修正施行後，就其數額提高為30倍。但自72年6
    月26 日 至94年1 月7 日新增或修正之條文，就其所定數額
    提高為3 倍 (第2 項)。 查刑法第212 條自72年6 月26日至
    94年1 月7 日間並無修正，是依據前揭刑法施行法第1 條之
    1 之規定，刑法第212 條之法定本刑，自95年7 月1 日起，
    其罰金單位改為新臺幣，並就原訂數額提高為30倍，與刑法
    施行法第1 條之1 修訂前之數額並無不同。是刑法施行法第
    1 條之1 施行後，罰金刑貨幣單位雖有「銀元」、「新臺幣
    」之更異，惟適用結果之罰金額度則無二致，就罰金法定刑
    提高之「刑罰權規範內容」並無利或不利變更，自不生新、
    舊法之比較問題。本院復審酌刑法施行法第1 條之1 增訂之
    立法理由謂：「依94年1 月7 日修正之刑法第33條第5 款
    規定，罰金貨幣單位已改為新臺幣，刑法分則編各罪所定罰
    金之貨幣單位，自應配合上開規定修正，爰為第1 項規定。
    刑法24年施行後，為解決國民所得經濟水準已大幅提昇問
    題，有關罰金與罰鍰倍數之調整及銀元與新臺幣之折算標準
    ，訂有「罰金罰鍰提高標準條例」及「現行法規所定貨幣單
    位折算新臺幣條例」，除罰金以一銀元折算三元新臺幣外，
    並將72 年6月26日以前修正之刑法部分條文罰金數額提高為
    10倍；其後修正者則不再提高倍數，亦即刑法分則各罪罰金
    數額視前開情形分別提高為30倍或3 倍。考量新修正之刑法
    施行後，不再適用「現行法規所定貨幣單位折算新臺幣條例
    」，為使罰金數額趨於一致，避免衍生新舊法比較適用問題
    ，以緩和實務適用法律之衝擊，於不變動罰金數額之前提下
    ，爰為第2 項規定。」等語，顯見立法者有意以刑法施行法
    第1條 之1 之規定取代「罰金罰鍰提高標準條例」及「現行
    法規所定貨幣單位折算新臺幣條例」之規定。是以，刑法施
    行法第1 條之1 公布施行之後，自應逕行適用刑法施行法第
    1 條之1 規定，附此敘明。
三、核被告所為，係犯刑法第216 條、第212 條之行使變造特種
    文書罪。爰審被告為圖掩飾通緝犯之身分而為上開犯行，其
    行為實屬可議，惟念其犯罪後坦承犯行，態度尚稱良好，及
    其犯罪之動機、目的、手段等一切情狀，量處如主文所示之
    刑，並諭知易科罰金之折算標準。又按，中華民國96年罪犯
    減刑條例業經總統於96年7 月4 日以華總一字第0960008376
    1 號公布，並於同年7 月16日生效施行，被告上開犯罪行為
    在96年4 月24日之前，符合該條例之減刑條件，爰依該條例
    第2 條第1 項第3 款規定，予以減刑如主文所示，並諭知易
    科罰金之折算標準。扣案之變造「高雄市營業小客車駕駛人
    執業登記證」 (證號：070610，使用人：乙○○)1 張 ，係
    被告所有之犯罪所生之物，爰依刑法第38條第1 項第3 款規
    定沒收之。
貳、無罪部分：
一、公訴意旨另以：被告甲○○意圖為自己不法之所有，於90
    年3 月23日凌晨0 時30分許，在高雄市○○路58巷24號前，
    竊取呂三朋所有，由丙○○使用之車牌號碼ＺＤ- ０１２號
    營業小客車，得手後留供己用。因認被告涉刑法第320 條第
    1 項竊盜罪等語。
二、按犯罪事實應依證據認定之，無證據不得認定犯罪事實；又
    不能證明被告犯罪者，應諭知無罪之判決，刑事訴訟法第
    154 條第2 項、第301 條第1 項分別定有明文。而事實之認
    定，應憑證據，如未能發現相當證據，或證據不足以證明，
    自不能以推測或擬制之方法，以為裁判基礎，最高法院40年
    台上字第86號判例意旨足資參照。又依刑事訴訟法第161 條
    第1 項之規定：檢察官就被告犯罪事實，應負舉證責任，並
    指出證明之方法。因此，檢察官對於起訴之犯罪事實，應負
    提出證據及說服之實質舉證責任。倘其所提出之證據，不足
    為被告有罪之積極證明，或其指出證明之方法，無從說服法
    院以形成被告有罪之心證，基於無罪推定之原則，自應為被
    告無罪判決之諭知，亦有最高法院92年台上字第128 號判例
    要旨足參。所謂認定犯罪事實之證據，係指足以認定被告確
    有犯罪行為之積極證據而言，如未發現相當證據，或證據不
    足以證明，自不能以推測或擬制之方法，以為裁判基礎。且
    刑事訴訟上證明之資料，無論其為直接證據或間接證據，均
    須達於通常一般人均不致於有所懷疑，而得確信其為真實之
    程度，始得據為有罪之認定，若其關於被告是否犯罪之證明
    未能達此程度，而有合理性懷疑之存在，致使無從形成有罪
    之確信，根據「罪證有疑，利於被告」之證據法則，即不得
    遽為不利被告之認定，此觀諸最高法院76年台上字第4986號
    判例意旨亦甚明顯。
三、訊據被告堅決否認上開犯行，辯稱其係向丙○○租用前揭車
    牌號碼ＺＤ- ０１２號之營業小客車，並非竊取而來等語。
    經查，證人丙○○於本院90年6 月19日審理時證稱：「我去
    年12月9 日向呂三朋租ＺＤ- ０１２號營業小客車，並把車
    子借給甲○○。我借給他之後，叫他去付租金，他剛開始有
    付租金，後來就沒有付錢。呂三朋跟我說這件事，我說甲○○可能有困難，所以請呂三朋讓他緩一緩。後來我也親自聯
    絡甲○○，但是都沒有辦法聯絡上，我怕發生事情，最後報
    請警方協尋。」、「因為不懂法律，所以在警訊中陳述沒有
    借車子給甲○○。」等語；證人呂三朋於同日審理中亦證稱
    ：「車號ＺＤ- ０１２號之營業小客車是伊租給丙○○，租
    金是另外一個不知道名子的男子來付錢，但是沒有付多久。
    他要用他自己名義向我租車，但是他沒有駕照，我不敢租車
    給他，後來我就要求丙○○將車子拿回來還我。」、「我太
    太告訴我，交錢的人不是丙○○，後來車租一直沒有繳，丙○○才說車子被朋友開走了。」、「扣案之乙○○自小客車
    登記證上照片中的人好像是拿錢來繳的那個人。」等語 (見
    當日訊問筆錄)。 本院審酌證人丙○○、呂三朋2 人之證述
    情節相符，且被告既積欠呂三朋租金，其2 人亦無刻意迴護
    被告之必要，是認被告上開辯解應與事實相符，洵堪採信。
    則被告既係向丙○○借用上開營業小客車，其自無竊盜犯行
    ，應堪認定。公訴人提出之證據既不足以讓本院形成被告確
    有竊盜犯行之有罪確信，既不能證明被告犯罪，自應為被告
    無罪之諭知。又公訴人雖認被告所犯上開竊盜犯行與前揭論
    罪科刑部分具有牽連犯之裁判上一罪關係，惟本件被告向丙○○借用上開營業小客車之後，隔約3 月後，始在上開營業
    小客車內拾獲前揭營業小客車駕駛人執業登記證，因甲○○
    思及其有案為警通緝中，為免遭警查獲，始起意變造該執業
    登記證，業如前述。是苟其確有竊盜犯行，亦與前揭論罪科
    刑之變造特種文書罪部分，屬數罪併罰之關係，並非具有牽
    連犯之裁判上一罪關係，附此敘明。
據上論斷，應依刑事訴訟法第299 條第1 項前段、刑法第2 條第
1 項前段、刑法第216 條、第212 條、刑法第38條第1 項第3 款
，刑法施行法第1 條之1 ，修正前刑法第41條第1 項前段、修正
前罰金罰鍰提高標準條例第2 條 (現已刪除)， 現行法規所定貨
幣單位折算新臺幣條例第2 條，中華民國96年罪犯減刑條例條例
第2 條第1 項第3 款、第7 條，判決如主文。
中　　華　　民　　國　　96　　年　　9 　　月　　28　　日
                      刑事第九庭  法　官  陳建和
以上正本證明與原本無異。
如不服本判決應於收受本判決後10日內向本院提出上訴書狀，並
應敘述具體理由，如未敘述上訴理由者，應於上訴期間屆滿後20
日內補提理由書狀於本院（均須按他造當事人之人數附繕本）「
切勿逕送上級法院」。
中　　華　　民　　國　　96　　年　　9 　　月　　28　　日
                                  書記官  林姵妤
附錄法條：
中華民國刑法第212條
（偽造變造特種文書罪）
偽造、變造護照、旅券、免許證、特許證及關於品行、能力服務
或其他相類之證書、介紹書，足以生損害於公眾或他人者，處1
年以下有期徒刑、拘役或3 百元以下罰金。
中華民國刑法第216條
（行使偽造變造或登載不實之文書罪）
行使第 210 條至第 215 條之文書者，依偽造、變造文書或登載
不實事項或使登載不實事項之規定處斷。
